Inventaris van het archief van de Commissie Beheersconflicten te Rotterdam, 1948-1953
Nationaal Archief, Den Haag
Commissie Beheersconflicten te Rotterdam
Cie. Beheersconflicten Rotterdam
1948-1953
3371
1.20 meter; 17 inventarisnummers.
Normale geschreven, getypte en gedrukte documenten, geen bijzondere handschriften.
Nationaal Archief, Den Haag
Het archief van de Commissie Beheersconflicten te Rotterdam bevat, naast notulen van de vergaderingen, voornamelijk klachtendossiers. De klachtendossiers zijn doorlopend genummerd en toegankelijk gemaakt door middel van een klapper op persoonsnamen.
Archiefvorming
Geschiedenis van de archiefvormer
Om de taak en werkwijze van de commissies beheersconflicten en de noodzaak tot het instellen daarvan duidelijk te maken, is het nodig om eerst een uiteenzetting te geven over het ontstaan en de handelwijze van het Nederlands Beheersinstituut.
Ontstaan van het Nederlands Beheersinstituut
Tegen het einde van de Tweede Wereldoorlog kreeg Nederland te maken met het beheer van vermogens van personen die door oorlogsomstandigheden afwezig waren en hun bedrijf, huis of inboedel hadden moeten achterlaten. Evenzeer kreeg de Staat bemoeienis met vermogens van vijandelijke staten of onderdanen, N.S.B.-ers en van personen die op grond van hun gedragingen in de bezettingstijd, ingevolge het Besluit Buitengewoon Strafrecht of het Tribunaalbesluit geïnterneerd waren of waren geweest.
Reeds in 1944 werden er ten aanzien van deze vermogens wettelijke bepalingen gesteld. Hierbij waren betrokken de ministers van Justitie, Financiën, Landbouw Visserij en Voedselvoorziening, Economische Zaken en van Overzeese Gebiedsdelen. Van kracht werden achtereenvolgens het Besluit Herstel Rechtsverkeer (17 september 1944, Stbl. E 100) en het Besluit Vijandelijk Vermogen (20 oktober 1944, Stbl. E 133).
Bepaald werd dat van overheidswege beheerders en bewindvoerders over bovenbedoelde vermogens zouden worden benoemd. Met de uitvoering van het in beide besluiten bepaalde, werd voorlopig belast het Militair Commissariaat voor het Rechtsherstel (M.C.R.H.), onderdeel van het Militair Gezag.
Op diverse plaatsen in het land werden bureaus van districts-militaire commissarissen gevestigd, ter plaatse bijgestaan door Adviescommissies Rechtsherstel en Beheer.
Kort na de bevrijding, op 9 augustus 1945 eindigden de bevoegdheden van het M.C.R.H. Bij Koninklijk Besluit van die datum werd ingesteld de Raad voor het Rechtsherstel, reeds genoemd in art. 4 van het Besluit Herstel Rechtsverkeer van 1944, doch eerst nu met de uitvoering van de besluiten E 100 en E 133 belast.
De Raad bestond uit de volgende afdelingen:
Afdeling Rechtspraak
Afdeling Effectenregistratie
Afdeling Beheer (N.B.I.)
Afdeling Voorzieningen voor afwezigen
Afdeling Voorzieningen voor Rechtspersonen
Afdeling Onroerende Goederen.
Bij hetzelfde Koninklijk Besluit werd ingesteld het Nederlandse Beheers-Instituut (N.B.I.), bedoeld in art. 33 van het Besluit Vijandelijk Vermogen.
In de maanden augustus en september van het jaar 1945 werden vijf gecombineerde vergaderingen gehouden van de 3e (N.B.I.), 4e en 5e afdeling van de Raad. De werkzaamheden van de drie afdelingen vertoonden zoveel overeenkomsten dat men de voorzitter eind september verzocht om de Minister van Justitie voor te stellen de drie afdelingen samen te voegen. Een officiële samenvoeging, niet mogelijk zonder een wijziging in het besluit E 100, heeft uiteindelijk echter niet plaatsgevonden.
De voortdurende gecombineerde vergaderingen hadden evenwel tot gevolg dat diverse bevoegdheden van de afdelingen Voorzieningen voor afwezigen en Voorzieningen voor rechtspersonen overgingen naar het N.B.I.
In alle plaatsen waar de eerdergenoemde Adviescommissies Rechtsherstel en Beheer waren gevestigd, werden vertegenwoordigers van het N.B.I. benoemd. Aanvankelijk werden hiervoor aangewezen de inspecteurs der belastingen, die reeds zitting hadden in de Adviescommissies. In Amsterdam, Rotterdam en Den Haag werden vanwege het grote aantal te verwachten zaken Bureaus van het N.B.I. gevestigd.
Taak en werkwijze van het Nederlandse Beheersinstituut
Het N.B.I. oefende in het bijzonder uit de bevoegdheden, toegekend aan dit instituut in het besluit E 133 en tevens de bevoegdheden van de afdeling Beheer van de Raad voor het Rechtsherstel, daar volgens art. 151 van het besluit E 100 de afdeling Beheer tevens was het Beheersinstituut. Voorts had het N.B.I. nog verschillende bevoegdheden, welke door de Raad en enkele van zijn afdelingen aan het instituut waren gedelegeerd.
De belangrijkste onderdelen van de taak van het N.B.I. waren:
Beheer van vermogens van vijandelijke onderdanen/staten. Een ieder die in het bezit was van vijandelijk vermogen of wist waar dit zou kunnen worden aangetroffen, was verplicht hiervan bij het N.B.I. onverwijld aangifte te doen. De vijandelijke vermogens gingen van rechtswege in eigendom op de Staat over (art. 3, lid l van E 133).
Beheer van vermogens van N.S.B.-ers en daarmee gelijkgestelden (art.10, lid 2 van E 133) en daardoor de uitvoering van het besluit landverraderlijke organisaties van 1944, Stbl. E 102). In de Nederlandse Staatscourant van 29 november 1945 (nr. 122) werd een opgave gepubliceerd van organisaties en instellingen die met de N.S.B. werden gelijkgesteld. Deze waren: de "Weerafdeling, Germaansche S.S. der Nederlanden, Nationale Jeugdstorm, Nationaal-Socialistische vrouwen-organisaties, Nationaal-Socialistisch ambtenarencorps, Nationaal-Socialistisch Studentencorps, Frontzorg en de Nederlandsche Landwacht" (verordening 110/1943).
Beheer van vermogens van personen, die van hun vrijheid zijn beroofd op grond van een veroordeling wegens, of verdenking van een misdrijf, genoemd in het Besluit Buitengewoon Strafrecht, het Besluit op de bijzondere staat van beleg of het Tribunaalbesluit (art. 6, lid l van E 133).
Benoemen van bewindvoerders voor afwezigen (art. 85, lid l en 2 van E 100). Onder afwezigen moeten worden verstaan personen die tengevolge van de oorlog tijdelijk niet vindbaar waren, maar ook de meer dan 100.000 mensen, grotendeels Joden, die in concentratiekampen of in de gaskamers waren omgekomen, zonder dat hun overlijden wettelijk vaststond. Zolang zij niet ingevolge de wet overleden waren verklaard, waren zij, in de zin der wet, "afwezig". Een en ander was bedoeld om te voorkomen dat de vermogens (huizen, bedrijven, goederen) door derden wederrechtelijk in bezit zouden worden genomen (plundering).
Benoemen, ontslaan en schorsen van bestuurders voor rechtspersonen en het nader regelen van hun bevoegdheden (art. 99, lid l, 2 en 3 van E 100). Het N.B.I. had het recht om personen in hun functie van bestuurder bij enig rechtspersoon te schorsen en te vervangen door andere bestuurders.
Effectuering van verbeurdverklaringen ten laste van politieke delinquenten (op grond van het besluit 27-9-1947, Stbl. H 336).
Uitvoering van de Wet Herstel Vermogensovergang Rijksmarkengebied van 18-7-1947, Stbl. H 251).
Het beheer omvatte in het algemeen de bevoegdheid van het N.B.I. tot:
het in bezit nemen, bewaren en beheren van het onder beheer gestelde vermogen, het beheren van handelszaken (en bedrijven),
het uitoefenen van alle rechten, voortvloeiende uit dat vermogen,
het vervreemden of bewaren van het vermogen, daaronder begrepen iedere daad van vereffening, het geheel of gedeeltelijk stilleggen en sluiten van handelszaken of bedrijven, alsmede het aangaan van regelingen en het sluiten van dadingen (art. 11, E 133).
Buiten het beheer vielen in het algemeen de goederen, nader omschreven in het Wetboek van Burgerlijke Rechtsvordering, art. 447, onder 2, 4 en 5 alsmede art. 448, 1e lid onder l, 2 en 3. Hieronder vallen onder andere bedden, beddegoed, kleding, gereedschappen, "spijs en drank". Voorts kon de onderbeheergestelde tot een som van ƒ 200,- naar eigen keuze van inbeslagneming uitzonderen: "boeken betrekkelijk tot het beroep van den persoon" en "werktuigen en gereedschappen, dienende tot eenig onderwijs, of beoefening van kunsten en wetenschappen". Tenslotte kon naar eigen keuze worden behouden één koe, twee zwijnen, twee geiten of vier schapen, alsmede "het benoodigde stroo en voeder voor dat vee gedurende eene maand".
Een en ander had tot gevolg dat de onder beheergestelde geen enkele zeggenschap meer had over zijn/haar vermogen. Het N.B.I. kreeg dan ook tot taak ervoor te zorgen dat de onderbeheergestelden en hun familieleden van dit beheer niet te zeer de dupe zouden worden. Art. 10, E 133 bepaalde hierover:
"Het Beheersinstituut stelt nadere regelen vast, krachtens welke aan personen, wier vermogen onder beheer is gesteld, de bevoegdheid wordt verleend tijdelijk te beschikken over middelen ter voorziening in hun noodzakelijk levensonderhoud en dat van hun gezin, alsmede ter bestrijding van de gewone en dagelijksche uitgaven van hun beroep of bedrijf".
De omvang van de taak van het Instituut blijkt onder andere uit het getal van ong. 156.000 afzonderlijke beheren over vermogens en vermogens-bestanddelen, variërend van een enkel spaarbankboekje of wat meubilair tot complete inboedels van gezeten burgers (huizen, kunstvoorwerpen, effecten etc.)
Het N.B.I. kende bij het beheer over vermogens diverse bijzondere vormen van beheer, die vaak samen met andere organisaties werden uitgevoerd. Het beheer van land- en tuinbouwbedrijven bijvoorbeeld geschiedde in samenwerking met de Provinciale Voedselcommissarissen, terwijl bij het beheer van bossen en woeste gronden Staatsbosbeheer werd ingeschakeld. Beheer van binnenvaartuigen werd uitgevoerd door de Commissie Beheer Vaartuigen en als laatste voorbeeld kan worden genoemd het beheer van kastelen, landgoederen etc., bij welk beheer de Nederlandse Kastelenstichting werd betrokken.
Het totale vijandelijk vermogen heeft de staat circa ƒ 800 miljoen opgebracht, terwijl nog heden ten dage gelden worden geïnd door de afdelingen Privaatrecht en Financiële- en Economische Zaken van het ministerie van Justitie (hierbij valt o.a. te denken aan de uitkeringen van lijfrentes).
Problemen, door het N.B.I. ondervonden bij de uitvoering van de taak
Het N.B.I. zag zich bij de uitvoering van de werkzaamheden gesteld voor enkele bijzondere moeilijkheden. In een in november 1948 door het instituut vervaardigd overzicht van de taak en werkwijze van het N.B.I. worden deze moeilijkheden als volgt omschreven:
"De erfenis van het M.C.R.H., met name met betrekking tot het destijds inbeslaggenomen meubilair van politieke delinquenten. Het militair gezag heeft dit meubilair deels in opslagplaatsen ondergebracht en deels in bruikleen uitgegeven aan oorlogsslachtoffers". Het N.B.I. kon eerst na enkele maanden het beheer van deze opslagplaatsen en bruikleencontracten (ruim 52.000) overnemen en tot inventarisatie overgaan. In samenwerking met de Stichting Toezicht Politieke Delinquenten werd het meubilair na de oorlog geretourneerd aan de voormalige eigenaars (eerst nadat het beheer over hun vermogen was geëindigd) of op openbare verkopingen verkocht. Dat hierbij niet altijd even gelukkig werd gehandeld blijkt uit onderstaand citaat van het Tweede Kamerlid mej. mr Tendeloo, die hierover het volgende opmerkte: "In een rechtsstaat heeft ook de verdachte recht op bescherming van zijn persoon en goed, en zelfs de politieke verdachte. ... Zij, die ten onrechte, geen oorlogsslachtoffer zijnde, in het onrechtmatig bezit zijn van andermans auto's, Perzische kleden, antieke meubelen, tafelzilver en kostbaarheden, zullen moeten worden gedwongen deze af te geven, en ik ben bang dat men dezulken vinden zal van hoog tot laag. Degenen, aan wie meubilair ontnomen is, zullen zoveel mogelijk weer in het bezit daarvan moeten worden gesteld en de oorlogsslachtoffers zullen op kosten van het N.B.I. in het bezit van nieuwe meubelen moeten worden gesteld. Het is toch al te dwaas, dat momenteel uit de kampen terugkerende politieke delinquenten, wier huisraad aan anderen is weggegeven, verkocht of verhuurd, thans nieuwe huisraad krijgen, waarvan de gemeenten via Armenzorg 75% betalen".
Het N.B.I. zou in vele gevallen niet of pas te laat door de Procureurs-fiscaal, tribunalen en bijzondere gerechtshoven op de hoogte zijn gesteld van door hen genomen beslissingen met betrekking tot opheffing van beheren.
Het heeft - aldus het N.B.I. - te lang geduurd eer de wet op het vaststellen van overlijden (hoofdzakelijk van in Duitsland omgekomen Joodse landgenoten) in het Staatsblad verscheen. Weliswaar werd incidenteel door de Arrondissementsrechtbanken en gerechtshoven, op grond van verklaringen van het Rode Kruis, toestemming gegeven tot het inschrijven van overlijden, maar van dit unieke verschijnsel (nl. geheel tegen de leer van de Hoge Raad) werd lang niet door alle belanghebbenden (erfgenamen, bewindvoerders) gebruik gemaakt. Zolang deze inschrijving nog niet had plaatsgevonden, kon van beëindiging van het beheer geen sprake zijn.
Eerst geruime tijd na de oorlog konden voor sommige omvangrijke vermogensbeheren de nodige administratieve gegevens verkregen worden.
Het N.B.I. moest ook medewerking verlenen aan het beoordelen van bij de Raad voor het Rechtsherstel binnengekomen verzoeken om rechtsherstel (veelal verzoeken tot ontvijanding). Het moest hierbij het midden zoeken tussen de belangen van de onder beheer gestelde vermogens en de eisen van redelijkheid en rechtvaardigheid. Talloze diepgaande onde zoeken vroegen van het N.B.I. veel kostbare tijd. Daar kwam bovendien nog bij dat men moest uitzoeken "of in een voorliggend geval een reëel rechtsherstel wordt verzocht, dan wel een profiteur of chicaneur aan het woord is".
Ook de algemene eis tot bezuiniging heeft op de dagelijkse gang van zaken bij het N.B.I. haar stempel gedrukt. Het oorspronkelijk aantal buiten-kantoren (64) werd na enige tijd met ruim tweederde teruggebracht naar 20. Door een strakke centrale organisatie slaagde het N.B.I. er evenwel in de afwikkeling van beheren over vermogens te blijven effectueren.
Grondheffing aan vermogensbeheren.
Op grond van art. 9, E 100 en art. 35, sub 2 van E 133 konden aan alle vermogens, waarvoor het N.B.I. op enigerlei wijze voorzieningen had getroffen, een zogenaamde grondheffing worden opgelegd.
Uit deze grondheffingen werden de kosten van het N.B.I., alsmede de basislonen van de beheerders bestreden.
De grondheffing werd vastgesteld op 2% per jaar van het beheerde vermogen en kwam ten laste van datzelfde vermogen. Indien echter behalve een bedrag in geld slechts sieraden en meubilair in beslag waren genomen, bedroeg de grondheffing 1% van het in bewaring genomen geldbedrag, met een minimum aan heffing van tien gulden.
De basislonen voor de beheerders van privé-vermogens (betaald dus uit voornoemde grondheffingen) bedroegen 1/4% van het actief, met een maximum van ƒ 1.000,- per jaar (per vermogen).
Ten aanzien van beheren over bedrijfsvermogens was de basisbeloning afhankelijk van de omvang van dat vermogen. Deze beloningen varieerden van 2% van de vermogens van minder dan ƒ 10.000,- tot 0,4% van de vermogens van ƒ 500.000,- of meer.
Wanneer de functie van beheerder zich niet alleen beperkte tot bewaarder van het vermogen maar deze tevens het karakter droeg van bedrijfsleider of filiaalhouder (dus vrijwel een volledige dagtaak), kon aan dit basisloon een extra loon worden toegevoegd, dit echter tot een totaal maximum van beide lonen van ƒ 15.000,- per jaar.
Indien bleek dat de onderbeheerstelling ten onrechte was geschied, werd de grondheffing onmiddellijk gestaakt. De beloning van de beheerder werd in dit geval door het N.B.I. betaald, met uitzondering van de in deze beloning begrepen kosten, welke ook ten laste van het betrokken vermogen zouden zijn ontstaan indien geen onderbeheerstelling had plaatsgevonden.
Deze kosten kwamen uiteraard voor rekening van het beheerde vermogen zelf. Restitutie van reeds opgelegde of betaalde heffingen vond niet plaats.
Einde van het beheer
Het beheer over vermogens van N.S.B.-ers en andere politieke delinquenten (genoemd in art. 6, lid l E 133) kon eerst worden beëindigd nadat de betrokkene in vrijheid was gesteld.
Had deze invrijheidstelling plaatsgevonden vóór 29 oktober 1945 (de datum van inwerkingtreding van het Besluit Politieke Delinquenten, Stb. F 224), dan kon - na gunstig advies van de Procureur-fiscaal bij het Bijzonder Gerechtshof - op grond van art. 37 (jo. art. 34, lid 1 sub f) van E 133 door het N.B.I. of een zijner vertegenwoordigingen of bureaus een verklaring worden afgegeven, waarin werd meegedeeld dat de bepalingen van het besluit E 133 niet langer van toepassing waren.
Art. 12, lid l E 133 bepaalde dat hiermee het beheer over het vermogen van rechtswege eindigde.
Ten aanzien van onderbeheergestelden die ná 29 oktober 1945 in vrijheid waren gesteld kon het beheer worden beëindigd:
wanneer dit door het Tribunaal, op grond van het Tribunaalbesluit van 17-9-1944, Stb. E 101 werd bepaald,
wanneer door of vanwege de Procureur-fiscaal bij het Bijzonder Gerechtshof op grond van het Besluit Politieke Delinquenten buitenvervolgstelling plaatsvond, zonder dat daarbij de bijzondere voorwaarde werd gesteld van handhaving van de onderbeheerstelling.
Voorts eindigde het beheer ten aanzien van zaken, waarvan de eigenaar onbekend was, door afgifte van die zaken aan de bekend geworden eigenaar of diens rechtverkrijgenden.
Keerde de onbekende eigenaar echter niet terug binnen een door de Kroon bepaalde termijn, dan werden zijn zaken door het N.B.I. afgegeven om te worden gebruikt voor een door de Kroon nader te bepalen doel.
Ook ten aanzien van het beheer over vermogens van vijandelijke onderdanen gold de bepaling dat het N.B.I. een verklaring af kon geven, waarin (in dit geval) werd bepaald dat betrokkene niet of niet langer een vijandelijk onderdaan was in de zin van het Besluit E 133. Ingevolge art. 12 E 133 eindigde door deze verklaring de onderbeheerstelling.
De bewindvoering over vermogens van afwezigen eindigde in principe na terugkeer van genoemde afwezige, of nadat inschrijving van overlijden van de afwezige had plaatsgevonden en de rechten waren overgegaan op diens erfgenamen.
Na beëindiging van het beheer was de beheerder gehouden rekening en verantwoording af te leggen aan het N.B.I., onder overlegging van een vermogensoverzicht van betrokkene.
Eveneens was de beheerder verplicht om desgevraagd ook rekening en verantwoording af te leggen aan de onderbeheergestelde. Betrokkene moest een duidelijk beeld kunnen krijgen van de wijze waarop het beheer was uitgevoerd en wat er met het vermogen was gebeurd.
Er bestond echter geen enkele verplichting om verantwoording af te leggen m.b.t. de motieven, welke voor het verrichten van bepaalde beheershandelingen hadden gegolden, terwijl evenmin inzage behoefde te worden gegeven in de accountantsrapporten uit de tijd van het beheer.
Aan de onderbeheergestelde werd een déchargeverklaring ter tekening voorgelegd, waarbij betrokkene verklaarde van verdere aanspraken of vorderingen ten aanzien van zijn opgeheven beheer, af te zien.
Wanneer de onderbeheergestelde weigerde deze verklaring te tekenen, mocht dit de beëindiging van het beheer echter niet in de weg staan.
In dat geval werd volstaan met afgifte van het vermogen tegen ontvangstbewijs.
Klachten over het N.B.I. en ontstaan van de klachtencommissies
Bij de behandeling van de problemen, welke het N.B.I. bij de uitvoering van haar taak ondervond, werd reeds gesproken over het Tweede Kamerlid mej. mr Tendeloo. In de vergadering van de Tweede Kamer van 4 december 1947 werd door verschillende leden kritiek uitgeoefend op het beleid van het N.B.I. De belangrijkste klachten waren:
Het N.B.I. zou een sterk en onverzadigbaar verlangen hebben naar het onder beheer krijgen en houden van vermogens, waardoor traagheid bij het opheffen van die beheren werd veroorzaakt,
Het personeel was deels onbetrouwbaar,
Het beheer was niet steeds deugdelijk,
Er was te weinig openbaarheid,
Er werd door het N.B.I. te weinig toezicht uitgeoefend op het beleid van de vertegenwoordigingen.
De belanghebbenden zelf en het publiek voegden hier nog aan toe:
Er waren te dure beheerders aangesteld,
Opheffing moest volgens mededeling van Tribunaal, Procureur-fiscaal al worden uitgevoerd, maar het N.B.I. deed maar niets,
Niet alle meubels, die indertijd door het N.B.I. waren afgenomen, werden geretourneerd,
Verkopen van goederen en bedrijven beneden de waarde
Verwaarlozen van bedrijven door beheerders,
Het N.B.I. had inmiddels vervallen bankbiljetten niet of te laat ter vervanging aan de Nederlands Bank afgegeven.
In een nota van mr J.F. Verlinden, Hoofd van de 1e afdeling van het Ministerie van Justitie, werd de oorzaak van de klachten gelegd bij het N.B.I. zelf:
"Mijn eerste indruk is, dat de leiding van het N.B.I. enerzijds door te grote zwijgzaamheid - het publiek noemt dit geheimzinnigheid - en door te grote beduchtheid voor overheidsinmenging, zelf oorzaak is geweest voor haar minder goede reputatie bij publiek en bij belanghebbenden". Voorts achtte mr Verlinden het minder juist "dat de leiding, welke een belangrijk deel der Staatstaak kreeg te vervullen, niet in handen werd gelegd van, op ambtelijke wijze verantwoordelijke organen èn mede daardoor de feitelijke uitoefening van de taak in handen kwam van vertegenwoordigers, op wier benoeming de Regering geen of zeer weinig invloed kon uitoefenen".
Het Tweede Kamerlid mej. mr Tendeloo kwam tijdens de Kamerzitting van 4 december 1947 met het voorstel om commissies van toezicht in te stellen, die de problemen zouden moeten oplossen en die controle zouden uitoefenen op het beleid van het N.B.I. De Minister van Justitie was hier aanvankelijk niet erg gelukkig mee. Hij merkte op dat het beheersinstituut reeds gecontroleerd werd door respectievelijk de afdeling Beheer van de Raad voor het Rechtsherstel, de Raad zelf en de Centrale Accountantsdienst van het Ministerie van Financiën. "Als men de zaak recht ingewikkeld wil maken, moet men commissies van toezicht gaan benoemen, die zich met alle quaesties hebben in te laten".
De Tweede Kamer was echter unaniem van mening dat er iets moest gaan gebeuren en nam de motie Tendeloo zonder hoofdelijke stemming aan.
Kort daarop probeerde de Directie van het N.B.I., in een brief aan de minister van Justitie, de instelling van de commissies nog tegen te houden. Bij de behandeling van de brief op het departement kwamen onder andere de volgende bezwaren naar voren:
uitbreiding van het werk voor alle betrokkenen,
moeilijk om geschikte commissieleden te vinden,
de bestaande hiërarchie zou worden doorbroken,
verhoging van de kosten,
er zouden meer ongemotiveerde klachten binnenkomen,
de commissies zouden misschien gaan proberen zeggenschap in het beleid van het N.B.I. te krijgen.
Ondanks alle mogelijke bezwaren, meende de minister de wens van de Kamer echter niet naast zich neer te kunnen leggen. Tijdens de behandeling van de Justitiebegroting in de Eerste Kamer deelde hij dan ook mee: "Wanneer de Tweede Kamer in de uitoefening van haar functie ten aanzien van het regeringsbeleid een dergelijke maatregel noodzakelijk acht, dan ben ik zeer geneigd om de totstandkoming van een dergelijke maatregel te bevorderen".
Begin maart 1948 zond de minister een nota aan de ministerraad, waarin hij voorstelde dat de vijf betrokken ministers gezamenlijk een besluit zouden nemen, waarbij op grond van art. 4, E 133 het toezicht op het N.B.I. zou worden gelegd in handen van de minister van Justitie. Hij stelde verder voor om aan de Raad voor het Rechtsherstel (dus indirect het N.B.I.) de aanwijzing te geven dat aan de in te stellen klachtencommissies alle gewenste inlichtingen zouden moeten worden gegeven. De instelling van de commissies zou moeten geschieden bij besluit van de vijf betrokken ministers.